ACORDAO-COMPLETO-2549123

ACÓRDÃO 6001/2022 ATA 34/2022 - SEGUNDA CÂMARA

VISTOS, relatados e discutidos estes autos em que se apreciam os recursos de reconsideração interpostos pela Associação Científica de Estudos Agrários, por Fernando Felipe Ferreyra Hernandez e pelo espólio de Wladimir Ronald Lobo Farias contra o Acórdão 660/2022-TCU-Segunda Câmara, por meio do qual o Tribunal julgou irregulares as contas dos recorrentes, imputando-lhes débito e aplicando-lhes multa,
ACORDAM os Ministros do Tribunal de Contas da União, reunidos em Sessão da Segunda Câmara, diante das razões expostas pelo Relator, em:
9.1. com fundamento nos arts. 32, inciso I, e 33 da Lei 8.443/1992, conhecer e negar provimento aos recursos de reconsideração, mantendo-se inalterado o Acórdão 660/2022-TCU-Segunda Câmara;
9.2. dar ciência deste acórdão aos recorrentes.

Recurso de reconsideração interposto por Associacao Cientifica de Estudos Agrarios,Fernando Felipe Ferreyra Hernandez,Wladimir Ronald Lobo Farias contra o Acórdão 660/2022-2ª Câmara

Segunda Câmara

Financiadora de Estudos e Projetos.

3. Recorrentes: Associação Científica de Estudos Agrários (04.404.093/0001-70); Fernando Felipe Ferreyra Hernandez (XXX.324.943-XX); Wladimir Ronald Lobo Farias (XXX.871.383-XX).

13.1. Ministro presente: Bruno Dantas (Relator).
13.2. Ministros-Substitutos convocados: Marcos Bemquerer Costa (na Presidência) e Weder de Oliveira.

PRU-5

MINISTÉRIO DA CIÊNCIA, TECNOLOGIA, INOVAÇÕES E COMUNICAÇÕES - MCTIC

BRUNO DANTAS

Ministro Aroldo Cedraz.

Por registrar as principais ocorrências dos autos até o momento, resumindo os fundamentos das peças acostadas, adoto como relatório, com os ajustes necessários, a instrução da secretaria responsável pela análise do processo (peça 108) , que contou com a anuência do corpo diretivo da unidade (peça 109) e do Ministério Público junto ao TCU (peça 110) :
"INTRODUÇÃO
Cuidam os autos de recursos de reconsideração interpostos pela Associação Cientifica de Estudos Agrários, pelo Sr. Fernando Felipe Ferreyra Hernandez e pelo espólio do Sr. Wladimir Ronald Lobo Farias, mediante a representante legal Kátia Cristina Fernandes e Silva (peças 120/129 e 146/150) , contra o Acórdão 660/2022-TCU-Segunda Câmara (peça 106) , de relatoria do Ministro Aroldo Cedraz, prolatado nos seguintes termos:
 (...) 
HISTÓRICO
2. Trata-se de tomada de contas especial (TCE) , instaurada pela Financiadora de Estudos e Projetos (Finep) , em desfavor da Associação Científica de Estudos Agrários (Aceg) e dos Srs. Fernando Felipe Ferreyra Hernandez, Sergio Horta Mattos e Wladimir Ronald Lobo Farias, em face da omissão no dever de prestar contas dos recursos repassados àquela entidade, por meio de Convênio celebrado com a Financiadora de Estudos e Projetos (Finep) , empresa pública vinculada ao Ministério da Ciência, Tecnologia e Inovação (peça 5) , cujo objeto consistia na execução do projeto intitulado 'Modernização da Estrutura, Desenvolvimento da Aquicultura Integrada e Biotecnologia na Estação de Piscicultura do Departamento de Engenharia de Pesca' da Universidade Federal do Ceará (peça 5, p. 2) .
3. A vigência do ajuste, no valor de R$ 1.336.199,00, ocorreu entre 7/12/2010 e 7/6/2015, com prazo para apresentação da prestação de contas em 6/8/2015, sendo R$ 954.916,32 referentes à contrapartida do executor, Universidade Federal do Ceará (UFC) , e R$ 381.282,68 relativos à União que, por seu turno, repassou efetivamente o montante de R$ 316.407,18 (peça 33) .
4. Promovidas a citação e audiência na fase externa desta TCE, as alegações apresentadas pelos implicados foram rejeitadas, com exceção da defesa ofertada pelo Sr. Sérgio Horta Mattos que foi excluído do rol de responsáveis, de modo que a SecexTCE pugnou por (peça 98) :
a) imputar débito e julgar como irregular as contas da Aceg e dos Srs. Fernando Hernandez e Wladimir Farias;
b) aplicar a multa prevista no art. 57 da Lei 8.443/1992 à Aceg e ao Sr. Fernando Hernandez.
5. O Ministério Público junto ao TCU (MPTCU) , o Ministro-Relator e a Segunda Câmara manifestaram concordância com a proposta precedente (peças 83, 106 e 107) .
6. Irresignados, a Associação Cientifica de Estudos Agrários, o Sr. Fernando Felipe Ferreyra Hernandez, Presidente Pró-Tempore da ACEA, e a Sra. Kátia Cristina Fernandes e Silva, representante do espólio do Sr. Wladimir Ronald Lobo Farias, Ordenador de Despesas (peça 54, p. 2) , interpõem recurso de reconsideração pleiteando o julgamento pela regularidade da gestão e a quitação plena, ou ainda o reconhecimento (peça 120) :
a) especificamente quanto à recorrente Katia Cristina Fernandes e Silva, viúva de Wladimir Ronald Lobo Farias: (i) da nulidade da condenação, em razão da impossibilidade de apresentação da prestação de contas; e (ii) da não responsabilização do espólio por eventuais irregularidades;
b) da existência de força maior, ante à impossibilidade da obtenção de documentos de que não se tem posse, cuja exigência não encontra lastro legal;
c) das contas da Aceg como iliquidáveis;
d) da inexistência de dolo e de dano.
6.1. Subsidiariamente, no caso de acatamento parcial das razões recursais, requerem: (i) o julgamento pela regularidade com ressalvas das contas, sem imputação de multa ao Sr. Fernando Felipe Ferreyra Hernandez, pela absoluta ausência de qualquer omissão imputável; e (ii) a minoração do valor do débito a pelo menos metade dessa quantia, em observância aos princípios da proporcionalidade e da vedação ao enriquecimento ilícito.
EXAME DE ADMISSIBILIDADE
7. Reitera-se a análise preliminar de admissibilidade, promovida pela Serur (peça 131) e acatada pelo Exmo. Relator, Ministro Bruno Dantas (peça 134) , no sentido do conhecimento do recurso e da suspensão dos efeitos dos itens 9.2, 9.3, 9.4 e 9.4.2 do Acórdão condenatório, com base nos artigos 32, inciso I, e 33 da Lei 8.443/1992.
EXAME DE MÉRITO
8. Delimitação
8.1. Constitui objeto deste recurso de reconsideração examinar se:
a) a documentação e os argumentos apresentados são capazes de elidir as irregularidades atribuídas aos responsáveis;
b) é possível reconhecer a impossibilidade total de apresentação da prestação de contas dos recursos federais transferidos;
c) a intempestividade do trâmite processual deu causa à prescrição.
9. Das razões de defesa  (peças 120/129 e 146/150) 
9.1. As razões recursais dos recorrentes foram formuladas, de modo consolidado, à peça 120 e anexos (peças 121/129) , e complementadas pela peça 146 e anexos (peças 147/150) , nos termos abaixo sintetizados (peças 120 e 146) :
a) a citação e a condenação foram materializadas em nome de Wladimir Ronald Lobo Farias, em que pese seu falecimento ter ocorrido em em 4/4/2017. Ou seja, a citação promovida em 16/10/2019 é inexistente pois, passados mais de 9 anos da assinatura do convênio, foi direcionada à pessoa natural falecida. Ademais, em situação análoga, no Acórdão 1254/2020-TCU-Primeira Câmara ocorreu o arquivamento do processo, sem julgamento de mérito, no que tange à responsabilidade de gestor falecido haja vista que a citação do espólio, na pessoa da inventariante, se deu decorridos mais de treze anos dos fatos apontados, trazendo prejuízos ao contraditório e ampla defesa. Assim, impõe-se a declaração de nulidade do julgado e o arquivamento dos autos ante a ausência de pressupostos de constituição e de desenvolvimento válido e regular do processo, a teor do disposto no art. 212 do Regimento Interno do TCU (peça 120, p. 3/4) ;
b) com o falecimento do Sr. Wladimir Farias, tornou-se absolutamente impraticável qualquer ato tendente a apreciar a gestão, dada a impossibilidade da prestação de contas pela sua viúva, consoante o entendimento de instrução elaborada pela Secex-TCE à peça 62 do TC Processo 033.798/2019-2 (peça 120, p. 4/7) :
' (...) 
19. Entretanto, considerando o suposto extravio de documentação e a constatação do óbito do Sr. Luiz Antônio Maciel de Paula, entende-se que não se mostra adequada a realização de citação da viúva.
20. Em primeiro lugar, verifica-se que seu direito ao contraditório e à ampla defesa seria seriamente prejudicado, uma vez que a dita Senhora não teria condições de reunir os documentos necessários, uma vez desaparecidos. Em segundo lugar, observa-se claramente que a Sra. Maruzia não deu causa ao dano, não tendo concorrido de forma alguma para a irregularidade aqui tratada. Do mesmo modo, também não lhe cabe atribuir qualquer responsabilidade pela guarda da documentação ou, muito menos ainda, pelo seu suposto extravio.
21. Por essa razão, quando, da formulação da proposta de encaminhamento, não será proposta sua citação, mas sim que o Tribunal considere como iliquidáveis as contas do responsável falecido, ordenando seu trancamento, nos termos dos arts. 20 e 21 da lei 8443/92, sem prejuízo do prosseguimento do processo para os demais arrolados.'
c) a obrigação de prestar contas é personalíssima, sendo exclusiva da pessoa que a contraiu, não se transmitindo a terceiros, conforme a doutrina (autores: Diniz, Pablo Stolze Gagliano e Carlos Roberto Gonçalves) e a jurisprudência do Superior Tribunal de Justiça (peça 120, p. 7/14) :
'AGRAVO INTERNO NO AGRAVO EM RECURSO ESPECIAL. APELAÇÃO CÍVEL. AÇÃO DE PRESTAÇÃO DE CONTAS AJUIZADA PELO OBRIGADO. MORTE SUPERVENIENTE DO AUTOR. EXTINÇÃO DO FEITO SEM JULGAMENTO DO MÉRITO, ANTE O FALECIMENTO. TRANSMISSÃO DA OBRIGAÇÃO AO ESPÓLIO. INVIABILIDADE. OBRIGAÇÃO PERSONALÍSSIMA. AGRAVO IMPROVIDO. 1. A obrigação de prestar contas é personalíssima e não se transmite ao espólio ou herdeiros, tendo em vista a natureza personalíssima da obrigação. Precedentes. 2. Agravo interno a que se nega provimento. (AgInt no AREsp 684.116/RS, Rel. Ministro LÁZARO GUIMARÃES (DESEMBARGADOR CONVOCADO DO TRF 5ª REGIÃO) , QUARTA TURMA, julgado em 18/09/2018, DJe 21/09/2018, g.n.) '
'AGRAVO INTERNO. AGRAVO DE INSTRUMENTO. RECURSO ESPECIAL. MANDATO. NATUREZA PERSONALÍSSIMA DA OBRIGAÇÃO. AÇÃO DE PRESTAÇÃO DE CONTAS. INTRANSMISSIBILIDADE DA OBRIGAÇÃO AOS HERDEIROS. EXTINÇÃO DO FEITO SEM JULGAMENTO DO MÉRITO. ENRIQUECIMENTO ILÍCITO. DESCABIMENTO. 1. O dever de prestar contas não se transmite aos herdeiros do mandatário, tendo em vista a natureza personalíssima da obrigação. 2. Agravo interno a que se nega provimento; (AgRg no Ag 1390673/SP, Rel. Ministra MARIA ISABEL GALLOTTI, QUARTA TURMA, julgado em 18/08/2016, DJe 24/08/2016, g.n.) '
'AGRAVO REGIMENTAL. RECURSO ESPECIAL. AÇÃO DE PRESTAÇÃO DE CONTAS. MORTE DOS RÉUS/RECORRENTES OBRIGADOS A PRESTAR CONTAS. TRANSMISSÃO DA OBRIGAÇÃO AO ESPÓLIO. INVIABILIDADE. OBRIGAÇÃO PERSONALÍSSIMA. EXTINÇÃO DA AÇÃO COM RELAÇÃO AOS RÉUS. 1. A obrigação de prestar contas é personalíssima e não se transmite ao espólio ou herdeiros dos réus. Precedentes. 2. Impõe-se a extinção do feito com relação aos réus falecidos, ante a impossibilidade de substituição do polo passivo. 3. Agravo regimental provido. Recurso especial prejudicado. (AgRg no REsp 1145754/ES, Rel. Ministro JOÃO OTÁVIO DE NORONHA, TERCEIRA TURMA, julgado em 20/02/2014, DJe 07/03/2014, g.n.) .'
d) há comprovação da boa-fé e da regular aplicação dos recursos federais, sendo que os objetivos pactuados no convênio e seu objeto foram devida e tempestivamente satisfeitos, conforme comprovam o relatório final de cumprimento (ofício de encaminhado à Concedente) e o aceite da Finep, documento por meio do qual declara-se a execução em sua integralidade (peça 120, p. 14/16) ;
e) houve afronta ao direito ao contraditório e à ampla defesa, antes da instauração desta TCE, tendo em vista o indeferimento e a falta de análise ou de apresentação de justificativa, atinentes às diversas comunicações endereçadas ao concedente. À peça 21, em 09/09/2015, a Associação dá notícia acerca de fato fortuito grave que assolou seus arquivos, impedindo-a de encaminhar documentos de prestação de contas. À peça 22 consta o envio à Finep do ofício 11/2016 (28/10/2016) , contendo justificativas técnicas e jurídicas, em sede de defesa administrativa tendo em vista o não encaminhamento integral da prestação de contas do acordo. Em 28/02/2017, foi protocolado recurso administrativo (peça 23) , cujos argumentos não foram apreciados por qualquer autoridade da concedente (peça 120, p. 17/19) ;
f) houve inexigibilidade de conduta diversa, pois a Aceg foi vítima de crime de apropriação indébita, cometido contra seu patrimônio. Como prova da ocorrência, traz à colação cópia da Queixa-Crime tempestivamente protocolada no órgão de segurança competente em 05/09/2013, a qual deu origem ao processo criminal em trâmite na Justiça do Estado do Ceará para elucidação dos fatos e identificação dos responsáveis (peças 127/128) . A ausência de documentos, por motivos de força maior, não gera prova indubitável de que houve lesão aos cofres públicos, pois a Associação cumpriu efetivamente com as obrigações que lhes foram conferidas, conforme demonstram os relatórios enviados. O não detalhamento dos possíveis documentos extraviados, na queixa crime, não se deu em decorrência de alegada estratégia voltada para criar uma 'carta branca ou escudo dos gestores', consoante consta da Decisão combatida, mas sim porque o réu da ação penal, supostamente extraviou todos os documentos dos projetos, a fim de prejudicar a apuração dos fatos que lhes são imputados. Nesse contexto, o Acórdão 2226/2014-TCU-Plenário, sob relatoria do Ministro Walton Alencar Rodrigues, assim se manifestou (peça 120, p. 19/27) :
'Responsabilidade. Dever de prestar contas. Mora. O agente responde pela impossibilidade de apresentar documentação probatória da regular aplicação dos recursos públicos em razão de ocorrência de caso fortuito ou de força maior, se o suposto evento impeditivo tenha acontecido quando o responsável já estava em atraso no dever que lhe competia, a teor do disposto no art. 399 do Código Civil.'
g) a Decisão condenatória não se manifestou, expressamente, acerca das provas quanto: (i) à boa e regular aplicação do recurso público demonstrada nos autos; (ii) à aplicação integral dos montantes federais no objeto do ajuste; (iii) ao cumprimento do seu objeto; e (iv) ao alcance das metas avençadas, não havendo como se questionar essa regularidade tão somente pelo fato de haver deficiências 'justificadas' na respectiva prestação de contas, remanescendo assim ausência de proporcionalidade, razoabilidade e equidade, bem como flagrante caracterização de enriquecimento ilícito, situação totalmente recriminada em nosso ordenamento jurídico (peça 120, p. 27/31) ;
h) o presente caso, em que inexiste questionamento quanto à execução financeira do convênio, amolda-se ao Acórdão 1375/2022-TCU-Primeira Câmara, Relator: Ministro Walton Alencar Rodrigues (TC-Processo 000.159/2021-2) , o qual determinou o arquivamento da TCE por ausência dos pressupostos de constituição e desenvolvimento válido e regular do processo, verbis (peça 146, p. 1/8) :
'Trata-se de tomada de contas especial instaurada pelo Banco do Nordeste do Brasil S/A (BNB) , em desfavor da Associação Científica de Estudos Agrários, Alexandre Holanda Sampaio, Luiz Antônio Maciel de Paul, Universidade Federal do Ceará e Jesualdo Pereira Farias, em razão de não-comprovação da regular aplicação dos recursos do Convênio FUNDECI 2007/0195 (peça 4) , firmado entre o BNB e referida associação, cujo objeto é a pesquisa intitulada 'levantamento pedológico semi detalhado na Chapada do Apodi', na escala 1:50.000, de uma área de 165 hectares, na região da Chapada do Apodi, utilizando técnicas de sensoriamento remoto e geoprocessamento;
Considerando que o Convênio FUNDECI 2007/0195, firmado no valor de R$ 143.468,01, sendo R$ 71.468,01 à conta da concedente e R$ 72.000,00 referentes à contrapartida do convenente, teve vigência de 5/12/2007 a 5/12/2012, com prazo para apresentação da prestação de contas em 3/2/2013;
Considerando que os repasses efetivos da União totalizaram R$ 53.602,28;
Considerando que análise efetuada pela Secretaria de Controle Externo, com base na prova produzida nos autos, conclui terem sido executadas todas as etapas do plano de trabalho, com a publicação de artigos científicos, resumo em eventos e geração de banco de dados;
Considerando haver demonstração do liame causal entre a movimentação financeira dos recursos e os comprovantes de despesas apresentados;
Considerando, ainda, que o processo se encontra pendente de citação válida dos responsáveis.'
i) outrossim, o Acórdão 2134/2022-TCU-Segunda Câmara, Relator: Ministro Antônio Anastasia (TC- Processo 033.798/2019-2) , encaixa-se perfeitamente a este feito (peça 146, p. 8/9) :
'VISTOS e relacionados estes autos de tomada de contas especial instaurada pelo Banco do Nordeste do Brasil S.A., em desfavor da Associação Científica de Estudos Agrários, Luiz Antônio Maciel de Paula e Alexandre Holanda Sampaio, em razão de omissão no dever de prestar contas dos recursos repassados no âmbito do Convênio BNB/Fundeci ACEG 2011/0111, firmado entre a instituição bancária e a associação, e que tinha por objeto o 'desenvolvimento de fitoterápico a partir do cumaru cultivado (amburana cearensis) indicado no tratamento da asma: inovação na cadeia produtiva do Nordeste', em que os repasses efetivos da União totalizaram R$ 69.000,00, com vigência de 18/4/2011 a 18/6/2015;
Considerando os pareceres uniformes exarados pela Secretaria de Controle Externo de Tomada de Contas Especial (peças 90 a 92) e pelo órgão do Ministério Público junto ao TCU (peça 93, Procurador Sérgio Ricardo Costa Caribé) , nos quais restou demonstrada a impossibilidade de os gestores acessarem a documentação necessária para a prestação das contas do convênio objeto da TCE, haja vista a ocorrência de ato criminoso na entidade, praticado por funcionário, conduta esta que é objeto da Ação Penal Nº 0073781- 59.2013.8.06.0001, em trâmite na 13ª Vara Criminal da Comarca de Fortaleza - CE;
ACORDAM os Ministros do Tribunal de Contas da União, reunidos em Sessão da Segunda Câmara, com fundamento no art. 143, inciso I, alínea 'a', do Regimento Interno/TCU, em:
a)  considerar revel, para todos os efeitos, a Associação Científica de Estudos Agrários (CNPJ 04.404.093/0001-70) , nos termos do art. 12, § 3º, da Lei 8.443/1992, dando-se regular prosseguimento ao feito;
b)  acolher parcialmente as alegações de defesa do Sr. Alexandre Holanda Sampaio (CPF XXX.779.543-XX) ;
c)  considerar iliquidáveis, com fundamento no disposto nos arts. 20 e 21 da Lei 8443/92, as contas dos responsáveis Luiz Antônio Maciel de Paula (falecido) (CPF: XXX.415.123-XX) , Alexandre Holanda Sampaio (CPF: XXX.779.543-XX) e Associação Científica de Estudos Agrários (CNPJ 04.404.093/0001-70) , com o seu consequente trancamento; e
d)  informar aos responsáveis e aos responsáveis a prolação do presente Acórdão.'
j) os dirigentes da Aceg tomaram as medidas cabíveis, a seguir elencadas, logo após a informação da ausência de recursos de suas contas, ressaltando-se que três meses antes, em auditoria realizada, fora identificado saldo financeiro positivo no caixa da entidade (peça 146, p. 9/13) :
- comunicação ao Presidente do Fórum das Instituições de Apoio à Universidade Federal do Ceará;
- realização de imediata auditoria preliminar (em março do 2013) e solicitação ao gerente administrativo da documentação extraviada;
- afastamento do funcionário;
- instauração de Comissão de Sindicância para apuração dos fatos;
- realização de auditoria externa, com o apoio do Fórum das Instituições de Apoio à UFC;
- espontâneo afastamento de toda a diretoria, no intuito de conferir total liberdade à investigação dos fatos;
- apresentação de queixa-crime em 06 de setembro de 2013.
k) com a sentença condenatória exarada em desfavor do ex-gerente na Ação Penal 0073781-59.2013.8.06.0001, em trâmite na 13ª Vara Criminal da Comarca de Fortaleza-CE, futuramente ter-se-á configurado, de modo inconteste, a impossibilidade de apresentação dos documentos faltantes por força maior. Assim, os suplicantes não podem ser prejudicados pela demora na apreciação judicial, uma vez que a Aceg tomou, urgentemente, todas as medidas possíveis para verificar a ocorrência do sinistro, bem como jamais atuou de forma a postergar a apuração dos fatos, devendo-se desta forma levar em conta os princípios constitucionais da presunção de inocência, da razoabilidade e da segurança jurídica (peça 146, p. 13) ;
l) quanto à ausência de menção à documentação do convênio na queixa crime, isso se deve ao fato de que, somente com o desenrolar dos trabalhos da sindicância, os dirigentes tomaram conhecimento da subtração da maior parte dos documentos da avença. Acredita-se que o incidente ocorreu justamente para dificultar a apuração dos acontecimentos e impedir que restasse configurada a responsabilidade do ex-funcionário (peça 146, p. 13/14) ;
m) o fato de existirem 12 processos da ACEG por omissão no dever de prestar de contas, perante este TCU, apenas comprova a afirmação da ocorrência do furto massivo dos documentos da Associação e demonstra ser impossível aos dirigentes realizar uma discriminação pontual (peça 146, p. 14/15) .
Análise dos argumentos recursais
10. Cabe inicialmente rechaçar a nulidade da citação e da condenação do Sr. Wladimir Ronald Lobo Farias, posto que a intimação foi direcionada ao seu espólio, na pessoa de sua esposa, administradora provisória (vide ofício de peça 68 em confronto com o AR de peça 76) em consonância com a jurisprudência desta Corte (Acórdão 1904/2020-TCU-Plenário, relatora Ministra Ana Arraes) :
'A morte não implica a extinção das obrigações do falecido, cabendo ao espólio responder pelas suas dívidas. Não havendo a identificação de inventário e, por conseguinte, a nomeação de inventariante, a citação do espólio deve ser realizada na pessoa do administrador provisório, que é, primeiramente, o cônjuge supérstite, segundo a ordem estabelecida no art. 1.797 do Código Civil.'
10.1. E nem se diga que esta lide se amolda aos termos do Acórdão 1254/2020-TCU-Primeira Câmara, em que foram transcorridos 13 anos da firmatura do ajuste, ao contrário do presente caso em que se observa decurso de 9 anos da assinatura do convênio e de apenas 4 anos do seu encerramento em 2015.
10.2. Outrossim, no que tange à similitude com os fatos contemplados pelo Acórdão 2134/2022-TCU-Segunda Câmara (TC Processo 033.798/2019-2) , impõe-se asseverar que não cabe a adoção do mesmo deslinde daquele feito nestes autos, uma vez que:
a) o entendimento firmado em Decisão isolada não possui o condão de caracterizar jurisprudência pacífica do TCU, ainda mais quando o reconhecimento da existência de prejuízos incontornáveis ao contraditório e ampla defesa depende de juízo discricionário de conveniência e oportunidade no exame do caso concreto (Acórdãos 1.430/2008 e 806/2008, ambos da 2ª Câmara; e Acórdãos 1.214/2008 e 1.131/2008, ambos da 1ª Câmara) ;
b) o mero decurso de tempo não é razão suficiente para o trancamento das contas, sendo preciso que, além disso, haja fundadas razões para supor que o direito à defesa tenha ficado comprometido;
c) a magnitude dos recursos transferidos pela União é bem inferior, R$ 69.000,00 contra R$ 316.407,18 neste processo;
d) não restaram demonstrados os esforços de obtenção de outros documentos que poderiam afastar a falta de vinculação do objeto com as verbas federais transferidas.
10.3. De igual modo, o Acórdão 1375/2022-TCU-Primeira Câmara não serve de parâmetro. Eis que, diferentemente do que ocorre nestes autos, naquela deliberação houve demonstração do liame causal entre a movimentação financeira dos recursos e os comprovantes de despesas apresentados.
10.4. Aliás, essa questão já havia sido levantada pela instrução de peça 98 que consignou, de forma contundente, a negligência da defesa ao deixar de buscar os elementos de prova passíveis de serem colacionados:
'32.3. Outro ponto a destacar é que, conforme verificação dos autos e de acordo com o consignado pela FINEP às peças 26 e 54, não houve apresentação sequer de extratos bancários da conta específica, o que poderia ser resgatado pela entidade, assim como destinatários de transferências, fotocópias de cheques etc. Tais documentos se mantêm em posse do Banco, e não da entidade, e poderiam trazer indícios do alegado e de possível boa fé dos responsáveis, ao se verificar por este Tribunal a possível ausência de saques, destinatários de transferências e cheques, aplicação correta dos recursos no mercado financeiro, entre outros aspectos.
32.4. Também poderiam ser colacionados aos autos cópias de notas fiscais, declarações de terceiros beneficiários de pagamentos, ainda que, segundo entendimento já pacificado do TCU, em relação às declarações de terceiros apresentadas, haja entendimento que essas possuem baixa força probatória, porém, em confronto com documentos bancários, poderiam indicar regularidade ainda que parcial na aplicação dos recursos, É dever do interessado demonstrar a veracidade do alegado, principalmente quando não apresentados os documentos capazes de estabelecer nexo de causalidade entre o desembolso dos recursos recebidos e os comprovantes de despesas apresentados (Acórdão 6942/2015-TCU-Primeira Câmara, rel. BRUNO DANTAS; 6.723/2015-TCU-1ª Câmara, rel. BENJAMIN ZYMLER; 7.580/2015-TCU-1ª Câmara, rel. BENJAMIN ZYMLER; 8.938/2015-TCU-2ª Câmara, rel. ANDRÉ DE CARVALHO; 512/2016-TCU-2ª Câmara, rel. RAIMUNDO CARREIRO, entre outros) .'
10.5. Tal observação não diz respeito somente à representante do espólio, mas também aos demais recorrentes que se limitaram a alegar a impossibilidade total da obtenção de documentos probantes, em detrimento da necessária observância do inarredável dever constitucional de prestar contas.
11. Quanto ao caráter personalíssimo desse dever, cumpre assinalar que ele não se confunde com obrigação de reparar o dano ao erário, devidamente constituída em razão da omissão do de cujus, cuja inércia motivou o alcance de seus sucessores até o limite do patrimônio transferido, conforme previsto no inc. VIII, art. 5ª, da Lei 8.443/92, nos termos do inciso XLV do art. 5º da Carta Magna.
11.1. Certo é que, de acordo com o art. 16, inciso III, alínea 'a', da sobredita lei, as contas serão julgadas irregulares se o responsável pela sua prestação se omitir em fazê-lo, uma vez que estaria, nessa hipótese, desrespeitando o comando constitucional insculpido no art. 70, parágrafo único.
11.2. Assim, a obrigação de indenizar o Erário, distinta do dever de prestar contas, decorre de lei e não do simples inadimplemento desse dever, em face da presunção juris et de jure de desfalque de dinheiro público, de modo que a dívida dela decorrente incorpora-se ao patrimônio, por força dos seguintes dispositivos do Código Civil:
'art. 943. O direito de exigir reparação e a obrigação de prestá-la transmitem-se com a herança.'
'art. 1.997. A herança responde pelo pagamento das dívidas do falecido;...'
11.3. Nessa toada, não se pode dar guarida ao argumento de que o dever de prestar contas não se estende aos sucessores, uma vez que a norma não se atém a essa particularidade no que tange à reparação do débito, diferentemente do que ocorre com relação à cominação de multa que, ante o seu caráter personalíssimo, veda-se a transmissibilidade aos herdeiros, tendo em vista o seu caráter punitivo, consoante lapidado no artigo 5º, inciso XLV da Lei Maior: 'nenhuma pena passará da pessoa do condenado, podendo a obrigação de reparar o dano e a decretação do perdimento de bens ser, nos termos da lei, estendidas aos sucessores e contra eles executadas, até o limite do valor do patrimônio transferido'.
11.4. Com efeito, o julgado do STJ trazido à baila não se aplica à Corte, cuja atuação se ampara em regramentos específicos e não guarda relação de dependência com os julgados das demais esferas, ante o princípio da independência das instâncias. Por esse princípio, os juízos de outras instâncias somente vinculam as decisões do TCU quando a sentença proferida na esfera penal, taxativamente, declare a inexistência do fato ou a negativa da autoria, o que, até o momento, não se verificou no caso concreto.
12. Noutra senda, verifica-se que uma parte das razões recursais assenta-se no fato de que restou comprovada a boa-fé e a regularidade da gestão, ante a emissão de relatório técnico que formalizou o aceite do objeto pactuado, o qual, segundo o recorrente, foi endossado pela Finep. Tal assertiva foi firmemente combatida pela Unidade Técnica que assim se posicionou (peça 98) :
'28.1 A FINEP emitiu documento informando que tecnicamente houve aceite do Relatório Técnico Final como cumprimento do convênio, contudo, não se manifestou em nenhum momento favorável à aprovação das contas, em virtude da análise financeira pendente, uma vez que não houve a apresentação da devida prestação de contas.
28.2 A ausência dos documentos financeiros do ajuste impede a comprovação da boa e regular aplicação dos recursos. Há que se considerar que a responsabilidade imputada aos responsáveis decorre do fato de que a eles recai a obrigação de comprovarem a boa e regular aplicação dos recursos públicos, por força do que dispõe o parágrafo único do art. 70 da Constituição Federal, e o art. 93 do Decreto-Lei 200/1967. Neste contexto, ainda que houvesse possível ausência de dolo ou de locupletamento do gestor faltoso, tal fato não o exime de reparar o dano causado ao erário, haja vista não se tratar de sanção a ele imposta, mas, do dever de recompor os prejuízos decorrentes de sua ação ou omissão. A jurisprudência do Tribunal é vasta neste sentido, a exemplo dos Acórdão 1517/2012-TCU-Primeira Câmara, Relator Ministro Valmir Campelo, 10.851/2018-Primeira Câmara, Relator Ministro Bruno Dantas, 2.090/2018-Plenário, Relator Ministro José Múcio Monteiro.'
12.1. Além do mais, segundo a jurisprudência, a análise da boa-fé, no âmbito do TCU, é feita sob o ponto de vista objetivo, sem que seja necessária a comprovação de má-fé (dolo) , mas apenas da ausência de boa-fé objetiva (Acórdão 13732/2019-TCU-Primeira Câmara, rel. Ministro Walton Alencar Rodrigues) :
'No âmbito do TCU, é considerado de boa-fé o responsável que, embora tenha concorrido para o dano ao erário ou outra irregularidade, seguiu as normas pertinentes, os preceitos e os princípios do direito. A análise, portanto, é feita sob o ponto de vista objetivo, sem que seja necessária a comprovação de má-fé (dolo) , mas apenas da ausência de boa-fé objetiva.'
12.2. A despeito disso, não se pode ignorar o fato de que a existência física do objeto e a sua aprovação técnica não constituem, por si só, em elementos aptos a comprovar a regular aplicação dos valores repassados, a qual somente se consubstancia por meio da documentação idônea que estabeleça o nexo de causalidade entre a despesa efetuada e o quantum recebido do ente federal. Conforme bem realçado, não foi apresentado qualquer documento relativo à execução financeira que permitisse verificar qualquer aplicação dos recursos nos fins avençados, impossibilitando-se portanto a configuração desse liame.
12.3. Sendo assim, não há como prosperar qualquer ilação quanto à ocorrência de enriquecimento ilícito ou à inexistência de proporcionalidade, razoabilidade e equidade no julgamento deste feito.
13. No que toca ao indeferimento e à ausência de análise, por parte da Finep, acerca das justificativas envidas àquele órgão, não se vislumbra violação ao contraditório e à ampla defesa, consoante bem anotou a SecexTCE (peça 98) :
'30.1. Tal alegação não merece prosperar, pois constam nos autos, no Formulário de Proposta de TCE 011/2017 (peça 26, p. 8-9) , as análises sobre as justificativas e defesas apresentadas, onde a FINEP consigna que:
Em resposta à carta protocolo Finep nº 008.367/15, foi recebida a documentação protocolada sob o nº 010.540/15. A instituição informa que a documentação referente à prestação de contas do convênio foi extraviada e, por isso, não foi possível elaborar a prestação de contas. As argumentações apresentadas pela instituição não foram aceitas, uma vez que, conforme Termo do Convênio, Cláusula VII, item 7.5, a instituição tem como obrigação a guarda dos registros financeiros e contábeis e demonstrativos financeiros pelo prazo de 10 anos, contado da aprovação da prestação de contas. Assim, a área de prestação de contas encaminhou 2ª carta de cobrança para a instituição e todos os responsáveis pela gestão do convênio, por meio das cartas protocolo Finep nº s 009.951/16, 009.958/16, 009.959/16, 009.960/16, 009.961/16, 009.874/16. 001.330/17, 001.331/17 e 001.334/17.
Em resposta as cartas protocolo Fínep nº s 009.951/16, 009.959/16 e 009.961/16 foi encaminhada documentação protocolada sob o nº 009.874/16 em 04/11/2016. A documentação apresenta como motivo para o não envio da prestação de contas final ter sido vítima de crime de apropriação indébita, cometida [contra] seu patrimônio, mas não houve envio de documento que comprove tal ato.
Ademais, a instituição solicita que as contas do convênio nº 01.10.0622.00 sejam consideradas iliquidáveis. Em resposta às cartas protocolo Finep nº s 001.331/17 e 001.334/17 foi encaminhada documentação protocolada sob o nº 001.875/17 de 06/03/2017.
A documentação apresenta como motivo para o não envio da prestação de contas final ter sido vítima de crime de apropriação indébita, cometida [contra] seu patrimônio, mas não houve envio de documento que comprovasse tal ato. Ademais, a instituição solicita que as contas do convênio nº 01.10.0622.00 sejam consideradas iliquidáveis.
A justificativa não elide o dever de prestar contas pela instituição e, por isso, o valor liberado para o convênio está sendo glosado. As cartas protocolo Finep nº s 009.960/16, 009.874/16, 001.331/17 e 001.334/17 foram recebidas por seus destinatários, conforme avisos de recebimento e códigos de rastreamento em anexo. No entanto, não houve manifestação sobre os seus conteúdos. A carta protocolo Finep nº 001.330/17 foi devolvida pelos correios com a informação de 'DESCONHECIDO'. Não houve a devolução, pelos correios, da carta protocolo Finep nº 009.958/16. O aviso de recebimento retornou a Finep, sem as devidas assinaturas.
30.2. Igualmente, o Relatório de Tomada de Contas Especial (peça 54, p. 5-9) também trata das análises das argumentações apresentadas. Ainda que houvesse falhas na fase interna da TCE, o que não se verifica no presente caso, a ausência de contraditório e ampla defesa naquela fase não viola o devido processo legal, sendo este respeitado quando, na fase externa, há oportunidade de defesa, mediante a citação válida dos responsáveis. A TCE, na fase anterior ao seu encaminhamento ao TCU, possui natureza inquisitiva, destinando-se a apurar os fatos, identificar os responsáveis e quantificar o dano. Apenas após a remessa ao TCU pode-se falar em partes e em litígio, sendo então assegurados o contraditório e a ampla defesa (Acórdão 417/2010-TCU-Segunda Câmara, Relator: AUGUSTO SHERMAN) '
14. Com referência à inexigibilidade de conduta diversa, cumpre mais uma vez aludir a excerto da Instrução de peça 98:
'32.1. Inicialmente, deve-se dizer que a apresentação de queixa-crime e a existência de processo criminal em curso não têm o condão de confirmar o alegado pelos defendentes. Não há condenação penal nos autos mencionados ou qualquer outra confirmação de que os documentos do convênio em análise teriam sido de fato furtados. Mencione-se que a queixa-crime apresentada sequer elencou a que convênios a documentação possivelmente furtada se referiam, sendo realizada de forma genérica.
32.2. O não detalhamento de possíveis documentos extraviados/furtados atua, nesse caso, como uma carta branca ou escudo aos gestores quanto a todos os convênios da entidade. É imperioso dizer que constam nesta Corte de Contas 12 processos da ACEG por omissão no dever de prestar de contas, onde as argumentações são sempre semelhantes as deste processo, de que houve impossibilidade de prestar contas por furto de documentos, o que, diga-se, não foi comprovado.'
32.5. Nesse diapasão, tendo em vista que não foram apresentados elementos que pudessem afastar a irregularidade ou o dano nem justificar a conduta, rejeitam-se as alegações de defesa apresentadas.
 (...) 
32.6. A jurisprudência do TCU há muito se consolidou no sentido que incumbe ao gestor o ônus de produzir as evidências necessárias para comprovar o bom e regular emprego dos recursos públicos, em consonância às disposições contidas no art. 70, parágrafo único, da Constituição Federal, e no art. 93 do Decreto-Lei 200/1967. Dentre os inúmeros julgados nesse sentido, destaca-se excerto do voto condutor do Acórdão 2435/2015-TCU-Plenário, proferido pela Exma. Ministra Ana Arraes...
33. Da análise procedida acima, verifica-se que os argumentos de defesa não foram suficientes para elidir a irregularidade pela qual estão sendo responsabilizados, de forma que devem ser rejeitados.'
14.1. Como já exaustivamente alinhavado, motivos de força maior não têm o condão de elidir o ônus do dever de prestar contas quando não restar configurada a impossibilidade da obtenção de outros meios de prova. Não há que se arguir assim o benefício da dúvida, diante da omissão dos agentes em apresentar documentos como: cópias de notas fiscais; declarações de terceiros beneficiários de pagamentos; extratos bancários; cópia de cheques; levantamentos contábeis; e outros comprovantes e ordens de pagamentos (OP) que poderiam ser resgatados até mesmo um sua forma eletrônica, a exemplo da OP e detalhamento de extrato que constam da peça 128 (páginas 2 e 11) .
14.2. A propósito, nessa peça 128, que contempla a parte final da defesa (peça 127) do ex-funcionário acusado pela subtração dos arquivos, também são colacionadas cópias de depósitos bancários (p. 1, 3, 6 e 13) e de cheques (p. 4, 5, 7/9 e 12) que estampam a assinatura de membros da diretoria da associação. Isso demonstra que o incriminado: (i) conseguiu ofertar elementos complementares de prova, enquanto os implicados deixaram de fazê-lo; (ii) não era o gestor daquela entidade, não havendo assim razão para afastar a responsabilidade dos recorrentes, relativamente à falta de apresentação de documentos de natureza financeira e também contábil.
14.3. Com efeito, não se pode acolher a inexigibilidade de conduta diversa quando nem sequer se apontam as razões impedientes que justifiquem a não disponibilização dos aduzidos documentos, a despeito do Acórdão atacado utilizá-la como fundamento para a condenação.
14.4. E mais. Não socorre aos recorrentes o entendimento manifesto nos Acórdão 130/2008-TCU-Segunda Câmara (relator: Ministro Benjamin Zymler) e 1040/2018-TCU- Primeira Câmara (relator: Ministro Walton Alencar Rodrigues) , no sentido de que não se pode afastar a responsabilidade em casos nos quais o motivo impediente ocorreu após o esgotamento do prazo de prestação de contas, porquanto a mencionada jurisprudência não elide a omissão nas situações em que o desaparecimento da documentação acontece durante a execução do convênio, como nesta TCE.
15. Por fim, no respeitante aos aspectos que envolvem a ação movida em desfavor de ex-funcionário que supostamente subtraiu a documentação probante, bem como os pertinentes às providências adotadas na ocasião, convém registrar que os argumentos abaixo consignados não importam ao deslinde dos autos, uma vez que não descaracterizam a omissão incorrida:
a) adoção de medidas cabíveis logo após a ciência do desaparecimento da documentação comprovatória;
b) constatação de saldo positivo por auditoria promovida três meses antes da subtração;
c) confirmação da retirada massiva dos documentos, em função da existência de 12 processos em desfavor da associação, neste Tribunal, que tratam da omissão no dever de prestar de contas.
15.1. Ademais, mesmo que a documentação do convênio tivesse sido abarcada pela queixa crime, ou ainda, mesmo que a Ação Penal 0073781-59.2013.8.06.0001 venha a concluir veracidade do desvio da documentação, não se poderia ilidir a responsabilização dos defendentes porquanto quedaram-se inertes em apresentar elementos probantes alternativos ou justificativas para essa omissão, não havendo assim como socorrerem-se da presunção de inocência, da razoabilidade e da segurança jurídica.
16. Prescrição
16.1. Embora os recorrentes não tenham apresentado qualquer alegação a respeito, a análise acerca de eventual prescrição se torna necessária, em razão do julgamento, pelo Supremo Tribunal Federal, do RE 636886 (tema 899 da repercussão geral) , que conferiu nova interpretação ao art. 37, § 5º, da Constituição Federal, fixando a tese de que 'é prescritível a pretensão de ressarcimento ao erário fundada em decisão de Tribunal de Contas'.
16.2. As pretensões punitiva e de ressarcimento devem observar o mesmo regime na atividade de controle externo, dado o objetivo comum da prescrição, de fixar prazo para o Tribunal de Contas agir, para caracterizar o ilícito, identificar seu autor, dimensionar as consequências da conduta e impor as consequências legais, independentemente de tais consequências terem natureza punitiva ou ressarcitória.
16.3. Pela jurisprudência até então vigente no, a pretensão punitiva exercida pelo TCU estava sujeita à prescrição regida pelos critérios fixados no Acórdão 1441/2016-TCU-Plenário, fundamentado no art. 205 do Código Civil, que estabelece o prazo prescricional de dez anos. Já quanto ao débito, a ação de ressarcimento era considerada imprescritível. Cabe consignar que a Lei 9.873/1999 constitui-se em outra alternativa acerca do regime de prescrição a ser observado no processo de controle externo.
16.4. No caso em exame, diante da efetiva ausência do transcurso de mais de dez anos entre a ordem para a citação, em 8/9/2019 (peças 62/64) , e a data de 7/8/2015, dia seguinte à data limite para a apresentação da prestação de contas (peça 94, p. 3, item 2) , a prescrição não se consumou, nos termos do Acórdão 1441/2016-TCU-Plenário.
16.5. Sob às balizas da Lei 9.873/1999, a não-ocorrência da prescrição também está bem caracterizada nos autos, uma vez que não fluiu o prazo geral de cinco anos desde o início da apuração dos fatos tratados até a presente TCE, no tocante à frustração das pretensões punitiva e ressarcitória. Para tanto, deve ser considerado como termo inicial para a contagem do prazo prescricional o dia seguinte à data final para apresentação da prestação de contas, ou seja, 7/8/2015  (peça 94, p. 3, item 2) .
16.6. Por derradeiro, considerando que: (i) em 17 e 18/10/2016 os recorrentes foram notificados pela Finep (peça 54, p. 6/7) ; (ii) em 2019 foi autuado este processo de tomada de contas especial; (iii) em 3/11/2020 foi emitido parecer pelo MPTCU (peça 101) ; e (iv) em 2022 (peça 109) , foi proferido o acórdão recorrido, fica evidente, portanto, a não-incidência da prescrição também por esse critério.
16.7. Demais disso, nos termos do art. 1º, § 1º, da Lei 9.873/1999, tem-se que também não se operou a prescrição intercorrente, pois o processo não se deteve paralisado por mais de três anos aguardando julgamento ou despacho.
CONCLUSÃO
17. Das análises anteriores, conclui-se que:
a) as razões recursais aduzidas e os documentos apresentados pelos recorrentes revelaram-se inaptos para elidir as evidências que sustentam a condenação, em face da não comprovação da boa e regular aplicação dos recursos provenientes do convênio celebrado com o Fundo Nacional de Desenvolvimento Científico e Tecnológico, cujo objeto consiste na execução do projeto intitulado 'Modernização da Estrutura, Desenvolvimento da Aquicultura Integrada e Biotecnologia na Estação de Piscicultura do Departamento de Engenharia de Pesca';
b) a suposta subtração de documentos dos arquivos da Acep não é suficiente para afastar a obrigação do dever de prestar contas pelos responsáveis, visto que não foram ofertados elementos probantes alternativos ou justificativas para essa omissão;
c) não ocorreu prescrição, seja pelo regime do Código Civil (Acórdão 1441/2016-TCU-Plenário) , seja pelo critério da Lei 9.873/1999 (MS 32.201) .
18. Dessarte, propor-se-á o conhecimento destes apelos, para, no mérito, negar-lhes provimento.
PROPOSTA DE ENCAMINHAMENTO
19. Ante todo o exposto, submete-se à consideração superior este exame dos recursos de reconsideração, interpostos pela Associação Cientifica de Estudos Agrários, pelo Sr. Fernando Felipe Ferreyra Hernandez e pelo espólio do Sr. Wladimir Ronald Lobo Farias, mediante a representante legal do espólio Kátia Cristina Fernandes e Silva, contra o Acórdão 660/2022-TCU-Segunda Câmara, propondo-se, com fundamento nos artigos 32, inciso I, e 33, da Lei 8.443/92, c/c o artigo 285 do RI/TCU:
a) conhecer dos recursos e, no mérito, negar-lhes provimento.
b) dar ciência da deliberação que vier a ser proferida aos recorrentes, ao FNDE e ao Procurador-Chefe da Procuradoria da República no Estado do Ceará."
É o relatório.

Carla Albuquerque Marques (OAB/CE 15.650), representando Fernando Felipe Ferreyra Hernandez, a Associação Científica de Estudos Agrários e Wladimir Ronald Lobo Farias.

Procurador Júlio Marcelo de Oliveira.

TOMADA DE CONTAS ESPECIAL. CONVÊNIO. OMISSÃO QUANTO AO DEVER DE PRESTAR CONTAS. EXCLUSÃO DA RELAÇÃO PROCESSUAL DE UM DOS RESPONSÁVEIS. CONTAS IRREGULARES DOS DEMAIS RESPONSÁVEIS. DÉBITO. MULTA. RECURSOS DE RECONSIDERAÇÃO. JUSTIFICATIVAS DE OMISSÃO BASEADAS PREPONDERANTEMENTE NA SUBTRAÇÃO DA DOCUMENTAÇÃO PROBANTE. INÉPCIA DOS DOCUMENTOS E ARGUMENTOS APRESENTADOS. CONHECIMENTO. NÃO PROVIMENTO.

TOMADA DE CONTAS ESPECIAL (TCE)

Secretaria de Recursos (Serur).

Em julgamento, recursos de reconsideração interpostos pela Associação Científica de Estudos Agrários, por Fernando Felipe Ferreyra Hernandez e pelo espólio de Wladimir Ronald Lobo Farias contra o Acórdão 660/2022-TCU-Segunda Câmara, por meio do qual o Tribunal julgou irregulares as contas dos recorrentes, imputando-lhes débito e aplicando-lhes multa proporcional ao dano ao erário.
2.	Nesta oportunidade, os recorrentes alegam, em síntese: vício na citação; impossibilidade de prestação de contas do ex-gestor falecido, por tratar de obrigação personalíssima; a regular aplicação dos recursos federais, uma vez que o objeto pactuado foi devida e tempestivamente satisfeito; impossibilidade de apresentação dos documentos faltantes por força maior, qual seja, subtração da maior parte dos documentos da avença; e o furto massivo de documentos da Associação, o que estaria evidenciado pelo fato de existir 12 processos da ACEG por omissão no dever de prestar contas pelo TCU.
3.	Após examinar as razões recursais, a Secretaria de Recursos concluiu que não foram trazidos elementos suficientes para alterar a deliberação recorrida, razão pela qual, com a concordância do Ministério Público junto ao TCU, propõe o conhecimento e o não provimento dos apelos recursais. 
4.	Preliminarmente, ratifico o despacho exarado no sentido de que os presentes recursos merecem ser conhecidos, porquanto preenchem os requisitos de admissibilidade previstos nos arts. 32, inciso I, e 33 da Lei 8.443/1992. 
5.	Quanto ao mérito, concordo com a análise empreendida pela secretaria especializada, transcrita no relatório precedente, a qual enfrentou e afastou com propriedade cada um dos argumentos apresentados pelos recorrentes, razão pela qual incorporo seus fundamentos às minhas razões de decidir, sem prejuízo das seguintes considerações.
6.	A existência física do objeto pactuado e a sua aprovação técnica não constituem, por si só, elementos para demonstrar a regular aplicação dos recursos repassados, uma vez que a jurisprudência dessa Corte exige a comprovação do nexo de causalidade entre as despesas efetuadas e os recursos recebidos do ente federal. No caso em exame, não foi apresentado qualquer documento relativo à execução financeira do ajuste capaz de configurar o liame em questão.
7.	Nesse sentido, destaco os seguintes precedentes:
"Não é possível reconhecer o nexo de causalidade entre os recursos transferidos e a execução do objeto quando a documentação da prestação de contas não demonstrar, de forma inequívoca, que os recursos transferidos ao município foram efetivamente utilizados na execução do objeto pactuado". (Acórdão 5795/2011-TCU-Segunda Câmara, rel. Min. Aroldo Cedraz) 
"A ausência do nexo de causalidade entre as despesas efetuadas e o bem adquirido por conta de recursos de convênio importam na irregularidade das contas do gestor responsável" (Acórdão 3773/2011-TCU-Primeira Câmara, rel. Min. Weder de Oliveira) "
8.	O argumento de impossibilidade de prestar contas por motivo de força maior, em razão do alegado furto na Associação, também não merece prosperar, eis que não restaram demonstrados os esforços dos responsáveis em obter outros documentos ou elementos que pudessem evidenciar a boa e regular aplicação dos recursos públicos transferidos. 
9.	Ademais, conforme destacou a instrução da Secex-TCE (peça 98) , a notitia criminis apresentada pela associação contra o ex-funcionário sequer detalhava os documentos extraviados ou furtados ou os convênios aos quais eles se referem (peça 83, p. 55-56) , não podendo, portanto, justificar a conduta dos gestores.
10.	Sendo assim, ante a ausência de elementos capazes de alterar o juízo anteriormente formulado, não é possível reformar o julgado, como pretendem os recorrentes.
11.	Feitas essas considerações, entendo que se deve conhecer e negar provimento aos recursos, mantendo-se inalterada a deliberação ora combatida.
	Ante o exposto, voto por que o Tribunal adote o Acórdão que ora submeto à deliberação deste Colegiado.  
 
TCU, Sala das Sessões Ministro Luciano Brandão Alves de Souza, em 27 de setembro de 2022. 

Ministro BRUNO DANTAS  
Relator